【裁判字號】    95,交聲,57
【裁判日期】    950620
【裁判案由】    違反道路交通管理處罰條例聲明異議
【裁判全文】
臺灣雲林地方法院交通事件裁定          95年度交聲字第57號
移送機關即
原處分機關  交通部公路總局嘉義區監理所雲林監理站
異  議  人
即受處分人  甲○○
上列異議人即受處分人因違反道路交通管理處罰條例案件，對於
交通部公路總局嘉義區監理所雲林監理站於95年1 月10日所為之
處分（原處分案號：雲監裁字第裁72-ACU129676號），聲明異議
，本院裁定如下：
    主  文
異議駁回。
    理  由
一、原處分機關移送意旨略以：異議人甲○○於民國（下同）93
    年3 月30日，駕駛車牌號碼DC-3098 號自用小客車，在臺北
    市○○○路○ 段與酒泉街口，為臺北市政府警察局大同分局
    以北市警交大字第ACU129676 號舉發通知單舉發「在行人穿
    越道臨時停車」違規，並指定應到案時間為93年4 月14日。
    異議人未向本站提出不服舉發之陳述，亦未繳款結案，本站
    遂依道路交通管理處罰條例第9 條第1 項規定，於95年1 月
    10日開具裁決書，並依異議人之戶籍地寄送後，因異議人前
    向戶籍所在地之郵局申請郵件改投至臺北縣三重市○○路○
    段144 巷20之2 號，經郵局於95年1 月18日轉投該址為寄存
    送達後，異議人於95年3 月22日始提出聲明異議，顯已逾20
    日之法定期限，應不合法律上之程式，請予駁回等語。
二、異議意旨略以：對違規情節沒有意見，但未接獲裁決書，致
    未及時繳納罰鍰，駕駛執照已遭吊銷。伊已不記得有無向郵
    局申請郵件改投遞至臺北縣三重市○○路○ 段144 巷20之2
    號，該址為伊所有之房屋並供子居住，伊則另住同巷18號2
    樓，如有申請改投遞郵件，應會申請投遞至同巷18號2 樓，
    請求從輕處理等語。
三、按處理違反道路交通管理事件，有關文書送達之程序，依行
    政程序法之規定，違反道路交通管理事件統一裁罰基準及處
    理細則第5 條規定甚明。次按行政程序法第68條第1 、4 、
    5 項規定：「送達由行政機關自行或交由郵政機關送達。」
    、「文書由行政機關自行送達者，以承辦人員或辦理送達事
    務人員為送達人；其交郵政機關送達者，以郵務人員為送達
    人。」、「前項郵政機關之送達準用依民事訴訟法施行法第
    3 條訂定之郵政機關送達訴訟文書實施辦法。」；又同法第
    72條第1 項規定：「送達，於應受送達人之住居所、事務所
    或營業所為之。但在行政機關辦公處所或他處會晤應受送達
    人時，得於會晤處所為之。」。而按郵務機構送達訴訟文書
    實施辦法第6 條規定：「郵務機構送達訴訟文書，除別有規
    定外，應按法院在封套上所示應受送達人處所行之。如於日
    間送達不獲會晤本人，亦無受領訴訟文書之同居人或受僱人
    者，應受送達人之處所如在限時投遞區內，得利用夜間送達
    。」，其立法理由為「一、『郵政機關』修正為『郵務機構
    』，理由同前，並為文字修正。二、送達處所原則上應於法
    院所載處所為之；惟依民事訴訟法第136 條第1 項但書規定
    ，於他處會晤應受送達人時，亦得會晤處所行之，不以本辦
    法第8 條、第9 條為限，為免掛一漏萬，爰予以修正。」。
    易言之，有關處理違反道路交通管理事件文書之送達，如交
    由郵政機關送達，郵政機關原則上應按行政機關於信封上所
    示應受送達人之住居所、事務所或營業所行之，但如於他處
    所會晤應受送達人時，亦得會晤處所行之；除此之外，尚不
    得由郵政機關自行改為送達行政機關於信封上所載處所以外
    之地，以免應受送達人未受送達或未及時收受而逾法定期間
    ，致受有不利益之虞。
四、經查，異議人戶籍地址係設在雲林縣四湖鄉○○○路下湖巷
    33號，有異議人之戶籍基本資料查詢結果1 張附卷可稽，其
    雖稱已不記得有無向郵局申請郵件改投遞至臺北縣三重市○
    ○路○ 段144 巷20之2 號等語，但依中華郵政股份有限公司
    雲林郵局（下稱雲林郵局）95年5 月19日雲郵字第09550007
    91號函復略以：「經查陳君（指異議人）因常年居住北部工
    作，在本轄四湖郵局並無正式提出書面，申請改投改寄，僅
    向負責該區段的郵務士以口頭要求，爾後將其所有郵件改寄
    至三重市○○路○ 段144 巷20之2 號。本轄四湖郵居郵務士
    基於服務熱忱及便民原則，皆依陳君意思給予允諾，並設改
    寄郵局登記清單，改寄其郵件，數年來皆然，陳君亦未表示
    任何異議。」等語，並提出「顧客申請改投、改寄登記清單
    」影本1 張為據，顯然郵務機構將本件裁決書改寄臺北縣三
    重市○○路○ 段144 巷20之2 號之舉，確係郵務機構熱忱便
    民之服務，並非無據，異議人辯稱不記得云云，尚無可採。
    惟查，該應受送達之裁決書改寄後，並非送達異議人本人收
    受，而係於95年1 月18日寄存三重郵局第5 支局，且迄95年
    4 月間仍在寄存中等情，亦有雲林監理站送達證書影本1 張
    、雲林郵局95年4 月13日雲郵字第0955000587號函影本在卷
    可佐，足見異議人於95年3 月22日提出聲明異議前，其本人
    並未實際收受本件裁決書甚明。揆諸前揭說明，郵務機構既
    未依行政機關於信封上所載之處所為送達，又未在他址會晤
    應受送達人，即遽在他址依「寄存送達」之方式為送達，其
    送達程序實已違反上揭法令規定，應非適法之送達甚明。故
    原處分機關之裁決處分尚未為合法之送達，自不能認為已對
    異議人發生效力。
五、再按道路交通管理處罰條例第87條第1 項規定：「受處分人
    ，不服第8 條主管機關所為之處罰，得於接到裁決書之翌日
    起20日內，向管轄地方法院聲明異議。」，意即受處分人異
    議之標的，係主管機關所為之裁決，為行政機關所為具行政
    罰性質之行政處分，至於司法機關即管轄地方法院所審理者
    ，則係該裁決是否適法或允當，為特殊之行政救濟程序。換
    言之，司法機關之管轄權，乃屬後續管轄權，而行政機關之
    管轄權，方屬原始管轄權，此係行政處分之本質使然，亦兼
    具減輕司法機關負擔之功能。是以，主管機關所為之裁決如
    未合法送達而尚未對受處分人生效，其原始管轄權既未消滅
    ，則司法機關之後續管轄權即未發生，自無啟動司法權之必
    要。故違反道路交通管理事件者於主管機關裁決尚未對其合
    法送達生效前，受處分人既未能明瞭受裁決之違規事實及內
    容，自無從據以充分答辯，顯不足以保障其聲明異議之權利
    ，其先向管轄地方法院聲明異議，揆諸前揭法規，並酌以聲
    明異議制度之立法意旨，應認其異議不合法律上之程式。至
    於刑事訴訟法第349 條但書：「判決宣示後送達前之上訴，
    亦有效力」之規定，得否依道路交通管理處罰條例第89條規
    定而準用，應認屬否定，蓋以準用刑事訴訟法部分，係以法
    院受理有關交通事件所為之程序進行事項為限，道路交通管
    理處罰條例就聲明異議之期間及程式，既於同條例第87條定
    有明文規定，而未有如刑事訴訟法第349 條但書之設，顯然
    非在準用之列；況違反道路交通管理事件之裁決，並無如刑
    事判決應宣示之規定，其對外效力自不能與宣示判決相比，
    而應以合法送達而生效，故其性質當亦無可準用刑事訴訟法
    第349 條但書規定之餘地。
六、末按交通法庭認聲明異議不合法律上之程式或其異議權已經
    喪失者，應以裁定駁回之，道路交通案件處理辦法第18條前
    段定有明文。綜上所述，本件裁決書既未合法送達異議人，
    對其自未發生效力，則異議人驟為聲明異議，係不合法律上
    之程式，且無從補正，應予裁定駁回之。
七、另原處分機關應將本件裁決書重行送達，使異議人得於收受
    後，可以明瞭其受裁決之違規事實及內容，如有不服，並得
    據以聲明異議，期以保障異議人行使救濟之權利，併予敘明
    。
八、爰依道路交通管理處罰條例第87條第2 項、道路交通案件處
    理辦法第18條前段，裁定如主文。
中    華    民    國    95    年    6     月    20    日
                  交通法庭  法  官  吳基華
以上正本證明與原本無異。
如不服本裁定，應於裁定送達後5 日內向本院提出抗告狀（須附
繕本）。
                            書記官  黃秋萍
中    華    民    國    95    年    6     月    20    日


司法院資訊處製作；財團法人民間司法改革基金會備份。
